【裁判字號】    90,台上,6267
【裁判日期】    901017
【裁判案由】    違反商業會計法
【裁判全文】
最高法院刑事判決                                九十年度台上字第六二六七號
    上  訴  人  乙○○
                丙○○
    共      同
    選任辯護人  張秀夏律師
    上  訴  人  甲○○
右上訴人等因違反商業會計法案件，不服台灣高等法院中華民國八十八年六月十五日
第二審判決（八十八年度上訴字第一三八七號，起訴案號：台灣台北地方法院檢察署
八十五年度偵續字第五四號、偵字第一九九二○號），提起上訴，本院判決如左：
    主  文
原判決撤銷，發回台灣高等法院。
    理  由
本件原判決認定：上訴人乙○○係東光百貨股份有限公司（下稱東光百貨公司）董事
長；甲○○為東光鋼鐵股份有限公司（下稱東光鋼鐵公司）負責人；丙○○於民國七
十四、七十五年間，則擔任東光百貨公司財務經理，為主辦會計人員。三人基於犯意
聯絡，明知東光百貨公司於七十四年七月十六日，係向甲○○私人借款新台幣（下同
）四千一百五十萬元，約定月息為百分之一‧五，竟偽以該筆款項係東光百貨公司向
東光鋼鐵公司借得，約定月息為百分之一，並由丙○○在東光百貨公司記載於營業帳
冊內，再自七十五年一月起，逐月在公司支出傳票上登載利息支出，復將實際上支付
甲○○之月息百分之○‧五部分，於帳冊內虛偽記載為「業務推廣」或「捐贈」項目
。迨東光百貨公司於七十五年申報營利事業所得稅時，因該公司未有任何業務推廣及
捐贈之單據，遂經會計師陳壽萱剔除等情。因而撤銷第一審之科刑判決，改判論處上
訴人乙○○、甲○○、丙○○以共同主辦會計人員，以明知為不實之事項，而記入帳
冊罪刑，固非無見。
惟查：(一)科刑判決所認定之事實與所採用之證據不相適合，即屬證據上理由矛盾，按
諸刑事訴訟法第三百七十九條第十四款之規定，其判決當然違背法令。本件原判決認
定東光百貨公司於七十四年七月十六日之四千一百五十萬元借款，係向上訴人甲○○
私人借得，竟於帳冊上不實記載為向東光鋼鐵公司借得一節，係以證人即會計師陳壽
萱於檢察官偵查中之證言，為其主要之憑據（見原判理由二）。然依卷內資料，陳壽
萱於偵查中係證稱：「東光百貨帳目在七十四、七十五、七十六（年）都是由我簽證
的，……，東光百貨帳上該筆向東光鋼鐵借四千一百五十萬（元）之帳目，事實上是
從七十四年七月十六日才在東光百貨的帳目上就開始有該筆記載，而此筆錢是從七十
四年五月二十日到七月二日由甲○○借四筆款項給東光百貨總額四千六百萬（元），
在七月十六日甲○○將四張東光百貨的支票交回東光百貨，換取另外二張支票總額都
是四千六百萬（元），該二張支票一張是三千一百五十萬（元），另一張是一千四百
五十萬（元），三千一百五十萬（元）受款人改為東光鋼鐵，所以事實上帳目上東光
百貨向東光鋼鐵借之三千一百五十萬（元）是甲○○借給東光百貨後，轉帳給東光鋼
鐵。同一天（七月十六日）東光鋼鐵匯一千萬（元）給東光百貨，是開東光鋼鐵的票
，由甲○○去匯給東光百貨，所以東光百貨帳上，看起來是向東光鋼鐵借四千一百五
十萬（元）」等語（見八十三年度偵字第二四五四八號偵查卷第一五一頁背面至第一
五二頁）。上開證言倘屬不虛，則上訴人甲○○於七十四年五月二十日至七月二日之
間，私人借予東光百貨公司之四千六百萬元款項，似於同年七月十六日即已結清，同
日（即七月十六日）則另以東光鋼鐵公司之名義，出借四千一百五十萬元予東光百貨
公司，基此，東光百貨公司因於七十四年七月十六日，在帳冊上登載向東光鋼鐵公司
借款四千一百五十萬元，其所為之記載是否不實，即堪研求。原判決引用證人陳壽萱
之前揭證言，而為與其陳述內容不相適合之事實認定，難謂無證據上理由矛盾之違背
法令。(二)按支出傳票係商業會計法第十七條（修正前第十五條）第一項第二款所列之
記帳憑證，為同法第十五條（修正前第十三條）所稱會計憑證之一種。本件依公訴意
旨及原判決認定之事實，上訴人等亦在東光百貨公司之支出傳票上，為上開不實之利
息支出等記載，如果無訛，則上訴人等此部分應否成立商業會計法第七十一條（修正
前第六十六條）第一款之明知為不實之事項，而填製會計憑證罪？其與明知為不實之
事項，而記入帳冊罪之法律關係又如何？均有論述說明之必要。原判決未詳予推究，
逕論以明知為不實之事項，而記入帳冊一罪，亦非適法。以上或為上訴意旨所指摘，
或為本院得依職權調查之事項，應認原判決有撤銷發回之原因。
據上論結，應依刑事訴訟法第三百九十七條、第四百零一條，判決如主文。
中      華      民      國     九十     年      十      月     十七     日
                              最高法院刑事第十一庭
                                  審判長法官  林  增  福
                                        法官  邵  燕  玲
                                        法官  吳  昆  仁
                                        法官  陳  世  雄
                                        法官  惠  光  霞
      右正本證明與原本無異
                                              書  記  官
中      華      民      國     九十     年      十      月     十九     日


司法院資訊處製作；財團法人民間司法改革基金會備份。
